【裁判字號】    88,訴,147
【裁判日期】    890721
【裁判案由】    遷讓房屋
【裁判全文】
臺灣基隆地方法院民事判決  八十八年度訴字第一四七號
    原      告  甲○○
    即反訴被告
    訴訟代理人  齊彥良律師
    被      告  乙○○      住.
    即反訴原告
    訴訟代理人  王東山律師
                王瀅雅律師
右當事人間請求遷讓房屋事件，本院判決如左：
    主    文
原告之訴及假執行之聲請均駁回。
訴訟費用由原告負擔。
反訴被告就坐落基隆市○○區○○段一０三、一０四地號土地，所有權應有部分各為
八分之一，及其上建物即門牌號碼基隆市○○區○○街五一之三號房屋，所有權應有
部分為二分之一，於民國六十八年七月九日以基隆市信義地政事務所收件字號(六八)
基所字第一一八四號以買賣原因所為之所有權移轉登記予以塗銷。
反訴原告假執行之聲請駁回。
反訴訴訟費用由反訴被告負擔。
    事    實
甲、原告方面：
  壹、聲明：
      本訴部分
    一、被告應將坐落基隆市○○區○○街五一之三號房屋 (建物號碼０一六八一─
        ０００) 全部遷讓交還原告，並應給付原告自民國八十七年三月一日起至遷
        讓交還房屋之日止，按月新台幣捌仟零壹元計算之損害金。
    二、訴訟費用由被告負擔。
    三、原告願供擔保，請准予宣告假執行。
      反訴部分
    一、反訴原告之訴及假執行之聲請均駁回。
    二、訴訟費用由反訴原告負擔。
  貳、陳述：
      本訴部分
    一、坐落基隆市○○街五十一號之三房屋一棟、建物面積合計一０三．七０平方
        公尺  (建號０一六八一─０００號，下稱系爭房屋)係原告所有，詎被告自
        民國八十七年二月起無權占用系爭房屋，嗣經原告具函催告限期遷讓，惟被
        告收受限期遷讓之催告函後仍置之不理，為此本於所有權之法律關係排除侵
        害，訴請判令被告應將系爭房屋遷讓交還原告。
    二、按被告無權占有系爭房屋致令原告權益受損，其計算賠償之標準，參酌最高
        法院四十九年台上字第一二三Ｏ號判例之意旨：「土地法第九十七條及實施
        都市平均地權條例第四十二條、四十三條，關於房屋及基地計收租金之規定
        ，於損害賠償事件，雖非當然一體適用，然亦未嘗不可據為計算賠償之標準
        」可資參佐，故本件損害賠償之計算據此以相等於租金之損害請求為之。細
        而言之，按土地所有權人未於公告期間申報地價者，以公告地價百分之八十
        為其申報地價；又城市地方房屋租金以不超過土地及其建築物申報總價額年
        息百分之十為限，分別經平均地權條例第十六條前段、土地法第九十七條第
        一項訂有明文。
    三、次查系爭房屋坐落土地即仁愛區○○段一Ｏ三地號與同段一Ｏ四地號二筆土
        地，公告現值均為一八ＯＯＯ元，面積分別為一一六平方公尺與五十二平方
        公尺，持分均為四分之一，系爭房屋面積一Ｏ三．七平方公尺，現值為三十
        五萬五千四百元，從而本件每月受到相當於房屋租金之損害計算方法如下：
        [ 18000元 ×80%(申報現值) ×(116 ÷4) + 18000元 ×80% ×(52 ÷4) +
        355400元 ×10%÷12(月) =[417600元+   187200元+  355400元]×10%÷12
        =960200元×10%÷12 =96020元÷12 =8001元]，為此一併訴請判令被告應給
        付原告自民國八十七年三月一日起至遷讓交還房屋之日止，按八千零一元計
        算之損害金。
    四、原告本於所有權人之地位依據民法第七百六十七條規定請求被告遷讓交還系
        爭房屋，被告雖以系爭房屋所有權移轉契約書及授權書上之簽名非其筆跡，
        其從未將原屬其所有之系爭房屋以買賣為原因移轉登記與原告，而爭執原告
        對系爭房屋並無所有權置辯。然按不動產所有權移轉登記，我國係採嚴格之
        要式登記主義，依土地登記規則第三十四條規定，申請登記應提出登記申請
        書、申請人身分證明等文件，而登記申請書依第三十六條規定應由申請人簽
        名或蓋章，並依第四十條規定提出登記義務人之印鑑證明，此等嚴格之登記
        程序，豈容被告誣以偽造等莫虛有之事端，空言否認前揭有權移轉登記之事
        實，被告無端生事，意在妨礙本件訴訟之終結，而此一行徑，益加突顯被告
        無權占用系爭房屋之事實。況且：
    １、按文書真偽之判斷，並不以制作人本人之簽名為限，如有用印章代簽名者，
        其蓋章與簽名生同等效力，次按私文書經本人或其代理人簽名、蓋章或按指
        印或有法院或公證人之認證者，推定為真正，而文書之真偽，得依核對筆跡
        或印跡證之，民事訴訟法第三百五十八條及第三百五十九條第一項定有明文
        。本件系爭房屋之授權書、所有權移轉契約書既經被告蓋章，而印章（印鑑
        章之真正，又經被告自認無誤，則前揭文書之真正應屬無疑，甚且系爭房屋
        所有權移轉契約書亦經鈞院公證處作成公證書，已具公文書性質，依民事訴
        訟法第三百五十五條第一項規定，其文書之真正已經法律推定，庸無異議。
    ２、查一般不動產買賣所有權移轉登記之代書作業慣例，凡有需買賣雙方署名之
        文書，率皆以雙方之印鑑章蓋章代之，並不以雙方親自簽名為必要，茲以被
        告所不爭執的系爭房屋第一次買賣所有權移轉登記為例，該有關授權書、系
        爭房屋所有權移轉契約書上之被告署名，亦係以被告之印鑑章代蓋章代之，
        被告亦未親自簽名，何以被告不爭執該次買賣契約亦屬偽造？被告辯稱系爭
        房屋以買賣為原因移轉登記與原告係屬偽造云云，無論從法理上或代書作業
        慣例上言之，均不足採信。
    ３、被告於鈞院八十七年六月十日審理中稱其遺失產權資料，由原告取去登記云
        云，嗣又於其反訴狀及八十七年八月十八日所提之答辯狀中稱係原告向地政
        機關謊報被告權狀遺失而申請補發，其前後陳詞矛盾，先前稱權狀遺失是因
        為原告取去，則設若原告果真取得被告之權狀正本，又何須以補發之權狀辦
        理所有權移轉登記？且被告又何能繼續執有該權狀正本？又苟非被告於辦理
        所有權移轉登記當時找不到權狀正本，又何須申請權狀補發？顯見被告當時
        有一時找不到權狀的遺失情事。
    ４、被告先前稱系爭房屋是代書辜錦源所辦理的假買賣，嗣鈞院查證後改稱是代
        書高瑞筠所辦理，並請求傳訊與系爭房屋所有權移轉登記無關之訴外人陳秀
        蘭、黃健次等人作證，顯見被告故意混淆事理真象，藉故聲請調查證據以遂
        其遷延訴訟之意圖。
    ５、本案六十八年三月二十七日之「定期質押放款借據」被告必須親自在銀行「
        對保人」面前簽名或蓋章，否則銀行不會准予貨款。該借據上被告之印鑑章
        既為真正，依前引法條規定已推定為真正，至於被告是否親自簽名，並非法
        定必要條件，由其他在場之人代為簽名，亦非法所不許。上開借據「借款人
        」欄，先由原告親自簽名後，因被告當場要求原告順便代其簽名，原告當時
        與被告既為同居關係，情同夫妻，乃自然順便代其簽名，實為人情之常，不
        足為怪，何況本件系爭建物原為原告與被告共有，並為被告所自認在卷 (見
        87.6.10反訴狀事實一)，從而該件放貸乃經貸款銀行 (台灣銀行)就共有人(
        即義務人) 核與對保方為放款，而被告印鑑亦無二致，尤足證之被告明知並
        同意，更可由卷附銀行貸款申請書及定期質押放款借款證之真實無虛。
    ６、系爭房屋之「買賣所有權移轉契約書」，因經法院公證，依前引法條規定自
        屬真正。又據證人高瑞筠於八十七年九月九日當庭證稱：「我辦公證一定是
        有印鑑證明，否則必須是本人到場。．．因為是有委託書，就沒有當事人到
        場，所以應該是我代為辦理公證」，按法院為執法單位，一切依法為之，本
        件既由高瑞筠代辦公證，法院自必要求提出印鑑證明，且核與公證卷附授權
        書內載證明文件有「印鑑證明書」可稽，而該公證書亦載明依據公證法第廿
        二條而為，故公證書縱令疏漏未予裝載印鑑證明，其公證之效力亦不因之而
        有異。
    ７、次查被告之印鑑一枚，已由鈞院刑事庭八十七年度訴字第三十二號留存該案
        案卷內，被告謂原告另於八十七年交其一枚「偽仿」印鑑章，純為虛構誤導
        之疵。
    ８、證人高瑞筠代書另於八十七年九月九日證稱：其多次至永聖公司，被告確有
        在場，此有該日筆錄可稽。被告  (即反訴原告)竟謂：「有自已個人之辦公
        室，自無從與聞而有知悉之機會」云云，並非事實。
    ９、申請印鑑證明必須提出被告之身份證與印鑑章，而身份證與印鑑證明均為重
        要之物品，豈可輕易交由原告持有？況且系爭房屋移轉登記時日乃民國六十
        八年七月九日，當時雙方除育有一女鍾培寧外，其後並於民國六十九年六月
        廿七日生有一男鍾培強，此有戶籍謄本乙份可佐。而於本件系爭房屋移轉登
        記予原告後，被告尚且於民國七十年六月十五日授權原告取其印鑑代為辦理
        建造共同壁契約，亦係由原告委任高瑞筠代書辦理，且被告亦未簽名僅簽章
        印鑑，有  鈞院七十年度公字二三三二號公證書影本可佐，亦足證本件被告
        基於同居生子相密而有概括授權之事實，鐵證不移。由是亦足證被告完全知
        情售屋之事。
  １０、又查系爭房屋原告向被告取得二分之一權利之緣由，乃係原向台灣銀行貸款
        部分由承買人  (即原告)承受，此有卷附買賣所有權移轉契約書約定事項之
        第四項明載可憑。而事後原告亦確實於民國七十二年元月廿二日個人依約負
        責全部清償，此亦有塗銷登記記載冊共五頁 (含清償證明及原告身份證登記
        委託人) 可考，亦足證系爭房屋取得權源自始至尾彰而有據，且為被告明知
        ，否則原告何庸逕自取款清償，而被告竟置身度外。足徵民國六十八年間，
        原告與被告係同居人關係，並育有子女，當時感情甚篤，被告謂系爭房屋所
        有權狀遺失，乃將印鑑章交付原告，申請補發新所有權狀，並將系爭房屋所
        有權持分二分之一移轉原告。豈料被告於破壞二人多年所建立的感情之後，
        竟空口否認前揭所有權移轉之事實，甚而提起反訴，揆其用心，無非在擴大
        兩造爭端，並意圖延滯本件遷讓房屋本訴之審理。
  １１、系爭房屋原係原告及其同居人  (即被告)所共有。原告與被告係同居關係，
        感情甚篤，並育有一女，嗣被告於民國六十八年六月，將其所有權移轉予原
        告，使原告取得系爭房屋之所有權全部，遽未料被告毫無緣由自民國八十七
        年二月起，占有系爭房屋，經原告具函催告限期遷讓通知，仍置之不理。本
        件原告為系爭房屋之所有權人，被告在未經原告同意下占有之，係屬無權占
        有，爰特依民法第七百六十七條規定，主張所有物返還請求權，請求將系爭
        房屋交還予原告。
  １２、原告與被告二造原係同居之關係，育有二名子女，並共同經營訴外之永聖營
        造公司，二人關係密切，感情甚篤，雖無夫妻之名，卻具夫妻密切生活之實
        。因此被告遂將其所有系爭房屋之持分移轉於原告，以為其保障。然嗣後二
        造因家庭、子女、個性、感情因素不睦，被告便空口否認前述移轉過戶等行
        為，藉其留有原權狀正本，飾詞擴大二造爭端，以洩其個人不滿情緒，甚至
        抹煞二造原曾共同持有系爭房屋之事實，此由八十七年七月廿九日庭訊筆錄
        中所言：「當時我很奇怪為何我付了一百四十萬元，為何只有二分之一權利
        。」云云即可窺之。揆諸渠之行徑，虛詞攀附之心，昭而可明，是以其所辯
        無授權移轉系爭房屋等情，並不足採。
  １３、且按我國不動產登記程序係採嚴格要式登記主義。當時二造向臺銀貸款設定
        抵押，須提出被告所有之所有權狀正本、印鑑證明並蓋其印鑑章，而辦理權
        狀遺失補發時，亦須提出被告之印鑑證明，並經公告。至於被告將其所有權
        移轉過戶予原告時，除應登記外，在登記之前尚須經公證、申報增值稅及契
        稅，並提出被告印鑑證明、身分證明等文件。同時依印鑑登記辦法第七條規
        定：「依第四條第一項規定申請印鑑證明應由當事人或其受委任人填具申請
        書並繳驗國民身分證，申請辦理。由其受委任人申請者，並應附繳委任書。
        」因此原告在替被告申請印鑑證明時，必須提出被告之身分證正本、印鑑章
        及委任書。由上所述之慎密嚴格程序觀知，原告若非基於被告之授權，則何
        以能為之，被告所言利用同居之便，暗中偷天換日云云，反而是匪卷所思，
        難以想像。且前述申請登記程序，均係國家公權力行便，經公務人員審查辦
        理，豈容被告以莫須有之事端，空言加以否認，而置國家公信力於不顧。另
        就舉證責任分配原則而言，「當事人主張有利於己之事實者，就其事實有舉
        證之責任」，民事訴訟法第二百七十七條定有明文。今被告謂原告利用同居
        之便，於熟悉其家中事務後，暗中偷天換日云云，依前揭條文所示原則，被
        告應就原告如何取得其證件資料以為過戶之方式過程為舉證，不能單憑「偷
        天換日」一詞作為搪塞，否則即屬未盡舉證之責，所辯遂非可採，無庸置信
        。
  １４、被告一再爭辯本件所有文件中均未見其簽名，所謂授權一事純屬烏有，授權
        書之作成理應由本人親自簽名始具效力云云，則依其高見，觀諸系爭房屋第
        一次買賣所有權移轉登記之文件中，該有關授權書、建築物買賣所有權移轉
        契約書上的被告署名，皆係以被告之印鑑章蓋章代之，被告亦未親自簽名，
        何以被告不爭執該買賣契約亦屬偽造呢？被告又辯稱其父贈予不動產予原告
        時，授權書係由其父親自簽名等情。則被告於七十年辦理建造共同壁契約時
        ，既是其親自洽談，為何其不親自簽名，而以蓋印鑑章代之？由此可見被告
        所辯與其行為相互矛盾，互為齟齬，而不可採。
  １５、系爭房地於六十八年間曾向台灣銀行辦理貸款一事，被告一再否認其有親自
        到場對保，而由原告代其簽名。依其於八十八年三月十日答辯暨補充反訴理
        由狀中謂：對保手續本既為確認係由借款人本人借貸該筆款項，故核對身分
        證明文件、請本人親自簽名係對保之必須手續，如於對保時可任由他人代為
        簽名，即有發生冒貸之危險，亦失去對保之防範意義云云，故其認為對保時
        不可能存有本人已到場而仍由他人代為簽名之情事，從而主張係原告私下辦
        理貸款，其根本不知情，若真係如此，則在辦理對保時，其既未到場，銀行
        人員亦未核對其身分證，此情形較到場卻由他人代為簽名之情形更加嚴重，
        則依其所言對保之防範功能而言，此種情況冒貸危險性更為重大，銀行豈會
        容許有此等情事之存在。而銀行承辦人員豈不犯了業務上文書登載不實之罪
        ？被告所辯，實違反邏輯論理法則，亦與常情不符，純屬虛妄之詞。對於系
        爭房屋向台銀貸款乙事，被告確係知情，真實無虛。
  １６、民國六十八年間，原告與被告係同居人關係，並育有子女，當時感情甚篤，
        二人雖非夫妻，卻具夫妻之實質，其並共同經營公司，關係實然密切。查夫
        妻相互之間基於概括授權，互相委託，乃社會常情，若謂需個別委託，出具
        委託書，反而有悖現況，違反社會大眾感情。今原告與被告感情交惡，為逞
        意氣，被告便到處飾詞濫訟，且在本件中藉詞其未於授權書中親自簽名，便
        趁此否認其之前授權行為，實與真實不符，並且顯悖誠信，影響家庭及社會
        生態之安定。另查本件系爭過戶行為完成至本件起訴時，相隔近二十年，在
        這段期間內，被告從未接到系爭房地土地稅及房屋稅繳款書，其亦未繳納此
        些稅款，難道其從不過問？故被告謂原告侵奪其財產之情，其全然不知等語
        ，顯悖常情，而難以想像。
  １７、被告曾於八十七年七月廿九日庭訊時謂：「我當初給原告的財產何止只有房
        子一棟，我可以列冊」等語，及被告之父鍾國卿贈予不動產予原告等主張觀
        之，系爭房屋過戶確係被告授權，贈予原告，原告從未亦無需圖謀被告資產
        ，且原告代替被告保管被告之母所有股票黃金多年，從未加以動用染指，亦
        可見原告對於不屬於自己之物從未有任何妄想企圖。
  １８、被告於八十九年一月十九日庭訊時就原告於民國六十七、六十八年間在永聖
        公司擔任何種職務之問題時謂：「公司的財政均我歸管，她只負責雜支，錢
        均由我管。」等語。唯查被告上開陳述並非正確，原告不僅是永聖公司之股
        東，從民國六十四、六十五年間其便擔任公司之經理，此有永聖公司登記事
        項卡為憑，原告當時即掌管公司財務事宜，此有原告至今仍保有當時公司的
        存摺三份可佐，且由公司送金簿存根上為原告筆跡，亦可證明原告對於公司
        財務亦為被告授權處理，斑斑可攷。非但如此，且由永聖公司之勘察記錄及
        永聖公司申請書觀之，其上被告之簽名均係由原告代為簽之，尤足證明原告
        不僅對公司事務有處理權限，更獲得被告之概括授權，可代被告簽名。另從
        被告私人事務觀之，原告亦獲被告授權代為處理，此有彰化商業銀行被告個
        人股東印鑑卡，其上簽名字跡係原告所為，而所蓋印鑑即本件系爭印鑑可攷
        。由上述徵見，本件爭執時點，於公於私兩造關係均為密切，原告均獲得被
        告之概括授權，可代其簽名，處理大小事務，而本件過戶即係本於被告同意
        概括授權，由被告將印鑑、身分證等資料交由原告代為辦理，原告辦理過戶
        之過程皆合法、正當。殊料被告時隔幾近廿載，因感情及家庭子女因素不睦
        ，竟空言否認，以未有授權書存在就否認概括授權之存在，不僅與當時存在
        之事實不符，事理有悖，更違誠信，被告行徑顯不適當，所辯委難可採。
  １９、系爭貸款經原告查察及鈞院向臺灣銀行函查結果，該筆金額係以現金方式撥
        付，撥入被告與原告共同聯名之戶頭裏，被告當己知悉此事。此由八十八年
        十二月二十二日庭訊時被告對於貸款金額之流向即證稱：「他們是以現金撥
        戶。」云云，可見被告對於系爭貸款事宜事先知之甚清，且自已戶頭裏多出
        了三十六萬元，任何人均無法不過問而委稱不知的。是以懇請  鈞院傳訊證
        人王長財，就此貸款事宜為之說明，便可得悉此一貸款，確為被告知情且同
        意而辦理，並無虛偽之情。
  ２０、不動產移轉，依照一般社會生活習性，乃一件大事，必投入相當之注意，茲
        系爭房屋過戶是由高瑞筠代為辦理的，所有過戶文件資料依高瑞筠於八十七
        年九月九日庭訊證稱，均是其至永聖公司取件及送回的。被告雖於八十九年
        一月十九日庭訊時辯稱其是自己一間辦公室，有人出出入入其不會注意云云
        ，唯依證人高瑞筠於前開庭訊時謂：「我去送交文件時，我記得有遇過乙○
        ○先生在場。」「我送交文件去兩造公司時，鍾先生有時會在場。」足證被
        告在辦理系爭過戶過程中，知悉代書送交文件，往來出入其公司之事實。況
        且此後，被告尚且另案辦理建造共同壁契約及被告之父贈予不動產予原告之
        過戶手續，皆是委由高瑞筠理，顯見被告知曉高瑞筠代書之身分，並將其後
        不動產變動手續委由高瑞筠辦理，前後參照相映以觀，因此在系爭過戶之過
        程中，被告在公司遇見高瑞筠時，必知悉高女至其公司之目的，及過戶之事
        情，自不待言，而被告當時對此也從未表示異議或任何意見，尤足證明本件
        過戶係出自其之授權並得其同意辦理，千真無虛。
  ２１、系爭過戶被告之印鑑證明與買賣契約書中之印章皆屬一致。然卻為被告一再
        否認，據其所言，原告曾另請人仿刻，故其不確定印章印文之真正。唯據其
        所聲請傳喚之證人即刻印社老闆游錦煌所言，刻印之時間點「大概二年多前
        ，去刻印時說老板要從國外回來要用印章。」 (見八十八年四月十六日庭訊
        筆錄) 。姑且不論仿刻事實之真偽，專就時間點依游錦煌所言係在八十五、
        八十六年間，而本件發生之時間點是在民國六十八年，二者相歧，非為真實
        。更何況原告從未為仿刻之行為，蓋在被告留滯國外時，被告印鑑係為原告
        所持有，原告自無仿刻之必要。是以被告所言仿刻云云，不僅和事實不符，
        且時間亦與本件不合，其之所辯實不足採。
  ２２、本件之爭執係在被告是否將其對於系爭房屋應有部分二分之一移轉予原告，
        且被告對於原告原有二分之一權利亦不爭執，此見諸反訴起訴狀載已是自明
        ，已與本件無涉，何況證人黃健次亦到庭指述係兩造共同出面交付在卷，併
        予敘明。又如原告真欲圖謀被告之資產，應就當時被告名下所有財產一併過
        戶，而非僅就區區系爭房屋二分之一所有權為之，並且還負擔貸款，此乃與
        染指他人財產情況不符。
  ２３、查本件系爭房屋雙方曾於六十八年三月間共同向台灣銀行基隆分行設定抵押
        貸款新台幣參拾陸萬元整，業經原告多方耗時盡力取得證物，證之當時貸得
        之卅六萬元，全部如數轉入永聖營造有限公司，作公司業務運作，此有台灣
        銀行基隆分行活期存款帳，戶名「永聖營造有限公司」記載：六十八年三月
        卅日撥入卅六萬元可佐（原證十九），再參酌  鈞院查察，前開銀行八十九
        年元月卅一日（八九）銀基營字第Ｏ五八一號函覆內容亦皆相符合，從而證
        實貸款乃經被告同意而為，且所貸金額用之於被告掌控之永聖公司，而當時
        永聖公司登記之股東亦僅原、被兩造而已。是以本件至此乃昭然大白，被告
        指述未悉貸款，究屬不實。
  ２４、被告於八十年八月十八日所具之答辯狀中以系爭房屋前後二次買賣價金之差
        距，質疑系爭房屋買賣之真實性，殊不知建築物完工後之第一次售屋價金依
        代書作業慣例係以建築物造價申報，其較嗣後的房屋課稅現值或實際市價為
        低，乃眾所周知，被告對於系爭房屋向台灣銀行貸款部分由原告承受返還一
        節並不爭執，徒以系爭房屋承買價額之相當性質疑買賣契約之真實性，益見
        其詞窮，況且被告與原告當時二人已共同生育一女，具有同居人關係，有關
        房買賣價金是否相當，實難以通常之市價買賣相比較，此從被告於鈞院八十
        七年七月二十九日庭稱：我當初給原告的財產何止只有房子一棟，我可以列
        冊云云，即可知悉本件價金是否相當，不能以常情論之。且兩造系爭房屋買
        賣所有權移轉契約書約定出賣人向台灣銀行貸款部分由承買人承受及業已清
        償之事實，足證系爭房屋非但自始為原告使用且承受借貸而為移轉，彰彰甚
        明。
      反訴部分
    一、按反訴之提起，非與本訴得行同種之訟訴程序者，不得為之，民事訴訟法第
        二百六十條第二項定有明文，本件遷讓房屋事件，係依簡易訴訟程序進行審
        理，而反訴原告（即被告）所提起之反訴，依其狀載之訴訟標的價額觀之，
        其訴訟顯然應循通常訴訟程序為之，反訴被告（即原告）聲明反對反訴原告
        於簡易訴訟程序之本訴審理中提起本件之反訴。
    二、反訴被告與反訴原告係共同生育二名子女的同居人關係，民國六十八年間，
        兩人就系爭房屋確有移轉所有權登記之事實，豈料反訴原告於破壞二人多年
        所建立之感情之後，竟空口否認前揭所有權移轉之事實，揆其用心，無非在
        擴大兩造爭端，意圖延滯本件遷讓系爭房屋訴訟之審理，懇請鈞院依民事訴
        訟法第二百六十第三項規定裁定駁回反訴原告所提出之反訴。
    三、按民法第七百六十七條，所有物返還請求權之相對人應為現占有該物，對其
        有事實上管領力之人。今系爭房屋現於反訴原告占有下，反訴原告自不得主
        張民法第七百六十七條所有物返還請求權。其反訴聲明係屬不當。
    四、其餘理由詳如本訴部分之陳述。
  、證據：(以下均影本)
    一、系爭房屋建築改良物所有權狀一份
    二、系爭房屋建物及土地登記簿謄本各一份
    三、律師催告函一份
    四、催告函回執一份
    五、八十六年房屋稅繳款書一份。
    六、系爭房屋第一次買賣授權書一份。
    七、系爭房屋第一次買賣契約書一份。
    八、戶籍謄本三份。
    九、本院七十年度公字第二三三二號公證卷宗節本一份。
    十、塗銷登記清冊一份。
    十一、永聖營造有限公司登記事項卡一份。
    十二、存摺節本三份。
    十三、台灣銀行送金簿存根一份。
    十四、勘察記錄一份。
    十五、申請書一份。
    十六、股東印鑑卡一份。
    十七、永聖營造有限公司七十二年修正之公司章程一份。
    十八、台灣銀行基隆分行永聖公司活期存款帳節本一份。
乙、被告方面：
  壹、聲明：
      本訴部分
    一、原告之訴及假執行之聲請均駁回。
    二、訴訟費用由原告負擔。
      反訴部分
    一、除請准供擔保為假執行外，餘如主文第三項所示。
    二、反訴訴訟費用由反訴被告負擔。
  貳、陳述：
      本訴部分
    一、系爭房屋原屬原告與被告共有，應有部分均為二分之一，嗣原告在被告不知
        情之情形下擅自將被告對該系爭房屋之應有部分二分之一移轉登記與原告，
        其登記顯有無效之原因，因此原告並非系爭房屋之所有權人，其依民法第七
        百六十七條之規定請求被告遷讓交還系爭房屋，及相當於租金之損害金，均
        無理由。
    二、其餘理由詳如反訴部分之陳述。
      反訴部分
    一、按坐落於基隆市○○區○○段一０三、一０四地號土地（下稱系爭土地），
        及其上建物即系爭房屋，原係反訴原告乙○○向起造人黃健次購得，因反訴
        被告當時與反訴原告同居，反訴原告乃將系爭土地及系爭房屋之所有權應有
        部分分別為八分之一、二分之一登記在反訴被告名下，於六十八年一月四日
        完成登記。
    二、詎反訴被告瞞著反訴原告，於六十八年七月五日以反訴原告遺失系爭土地、
        房屋所有權狀為由，向地政機關申請補發書狀，於取得補發之書狀後，旋於
        同年月十一日，委託高瑞筠代書將反訴原告所有之系爭土地、房屋之所有權
        應有部分分別為八分之一、二分之一移轉於其名下，而反訴原告因始終持有
        系爭土地、房屋之所有權狀正本，且無出售房地之計畫，從未調閱系爭房地
        之登記簿謄本，自七十五年又出國滯美十餘年未歸，故對於系爭房地已遭反
        訴被告私下過戶乙事始終不知情。
    三、按反訴原告於八十七年間自美返國，當時係由反訴被告將房子鑰匙交給反訴
        原告，要反訴原告住在系爭房屋，詎嗣後突然接獲反訴被告委託律師來函，
        表示系爭房地係其所有要求反訴原告遷讓房屋，反訴原告心覺詫異，查證後
        才發現所有之系爭土地、房屋之所有權應有部分分別為八分之一、二分之一
        遭反訴被告私下過戶之事。
    四、按反訴被告係以買賣為由將反訴原告原有之所有權應有部分移轉登記於其名
        下，並對買賣價金之付款方式辯稱：另在隔鄰又買了一戶，所以與反訴原告
        約定這一戶登記在反訴被告名下，台灣銀行貸款由我們承受，另一戶登記在
        反訴原告名下，貸款由反訴原告承受云云（參見  鈞院八十八年三月二十四
        日言詞辯論筆錄）。惟查，反訴被告對於系爭房地買賣價金之說明，實有極
        大之矛盾存在，顯然不實—
  （一）按反訴被告所稱之隔鄰房屋，即指「基隆市○○區○○街四七—三號」房屋
        ，然查，前開房屋係在民國七十二年二月二十八日始完成登記，此有該房屋
        之建築改良物登記簿可稽，而反訴被告過戶系爭土地、房屋之所有權應有部
        分分別為八分之一、二分之一，係在民國六十八年七月間，則兩造如何能於
        六十八年間即預卜先知地就七十二年買受之房屋作成約定？反訴被告所言明
        顯矛盾不實。
  （二）查反訴被告對於上述之矛盾，又辯解謂：「（隔壁那棟與你們這棟為何相差
        那麼久？）隔壁那棟為預售屋，在動工的時候，我們就在談了，隔了二、三
        年才蓋好」云云（參見八十八年十二月二十二日言詞辯論筆錄），然查，反
        訴被告此番說詞更屬虛偽，蓋「基隆市○○街四七—三號」房屋之建造執照
        係於民國七十一年五月六日始取得（見反訴原證十六），而反訴原告與賣主
        更係於同年月十四日始簽訂不動產買賣契約書，反訴被告所稱之：如何因該
        屋為預售屋、隔了二、三年才蓋好云云，顯與事實不符。
  （三）且查，隔鄰之「基隆市○○區○○街四七—三號」房地自七十二年購買過戶
        迄今，從未向銀行貸款過，此由建築改良物登記簿標示部上從無抵押權設定
        記錄即可得證。故反訴被告所稱之如何互約過戶與承受銀行貸款等節，顯屬
        謊言。更何況，反訴被告既主張於系爭土地、房屋買賣時，隔鄰四七—三號
        房屋係屬預售屋，則預售屋既尚未完工，根本不可能向銀行貸款，而二、三
        年後是否向銀行貸款更屬未知之事，如何能預就貸款乙事互為約定？反訴被
        告之說詞充滿矛盾，實難自圓其說。
  （四）按反訴被告對於系爭房地之買賣價金說明有如上所述之極大矛盾存在，顯然
        系爭房地並非買賣移轉，而係反訴被告私自過戶，故反訴被告對於買賣價金
        之支付始無法清楚交待。
    五、按系爭房地之買賣過戶事宜係由反訴被告委託代書高瑞筠辦理，而由高瑞筠
        之證詞可證，系爭移轉登記全係反訴被告隻手遮天之作為—
  （一）按証人高瑞筠曾於八十七年九月九日於  鈞院證述：「（六十八年六月一日
        有無替甲○○、乙○○辦理房子過戶買賣及法院公證事宜？）有，當時是我
        代為辦理的沒錯。當初找我辦理系爭房屋１／２之過戶買賣，應該是甲○○
        打電話或是到我辦公室來要我代為辦理的，所有買賣過戶之資料均是甲○○
        所提供的，乙○○未出面過．．．契約書、授權書之簽名、蓋章是我交給甲
        ○○．．．過戶資料均是甲○○提供的，我沒有向乙○○拿過資料．．．」
        等語（參見  鈞院八十七年九月九日言詞辯論筆錄）。
  （二）按系爭房地之買賣過戶事宜，全由甲○○反訴被告交代代書高瑞筠辦理，所
        有之資料均由甲○○反訴被告提供，而所有契約書、授權書之簽名、蓋章亦
        均交由甲○○處理，代書從未與反訴原告乙○○就系爭土地、房屋買賣過戶
        之事有所接觸，顯然反訴原告乙○○對此事根本無所知悉。且查，反訴被告
        當時既與反訴原告同居，且反訴被告又於反訴原告之公司上班，於公於私見
        面機會頻繁，而依代書高瑞筠之證詞，其在辦理本件過戶時，曾至公司送交
        文件，而其曾見過反訴原告在公司（然反訴原告另有個人之辦公室，故無法
        聽聞高女與反訴被告之言談），然反訴被告卻未將代書所交之過戶文件交由
        反訴原告簽名，反而代反訴原告簽名，顯見系爭房地之過戶乙事確係在反訴
        原告不知情之下辦理；高瑞筠之證詞，與本件房屋買賣之所有過戶文件上，
        均無乙○○之親筆簽名筆跡此點正相符合，適足證明系爭房屋係由反訴被告
        甲○○瞞著反訴原告私自移轉。
    六、按本件移轉登記之各項文件中，均無反訴原告親筆簽名，所有「乙○○」簽
        名均係反訴被告甲○○偽簽—
  （一）按民事訴訟法第三百五十八條規定：「私文書經本人或其代理人簽名、蓋章
        或按指印或有法院或公證人之認證者，推定為真正」。惟條文明白規定係「
        經本人．．．簽名、蓋章」，該私文書始「推定」為真正。換言之，須該簽
        名、蓋章或按指印係本人為之，在當事人間已無爭執者，始得適用，最高法
        院二十八年上字第一０號判例、七十一年台上字第二六三五號判決闡釋甚明
        。故本件中之所有文書既皆未經反訴原告簽名、蓋章，反訴原告對之亦有爭
        執，即無法產生推定文書真正之效果。
  （二）查系爭建物之買賣所有權移轉契約書雖曾由高瑞筠「代理」至基隆地方法院
        公證處作成公證書，然查：
    １．授權書載明作成之處所係「基隆市○○路一九五號二樓」，即代書事務所，
        而代書高瑞筠卻又謂作業上皆如此寫，伊係將所有資料送交反訴被告，惟查
        ，反訴原告之父鍾國卿曾贈與不動產予反訴被告，亦由高瑞筠理，然授權書
        所載作成處所係鍾國卿之住所，並由鍾國卿本人親自簽名，顯然並無任何作
        業慣例，授權書之作成理應由本人親自簽名始具效力。
    ２．查反訴原告於公證時並未到場，依公證法第二十二條規定：「由代理人請求
        者，應提出授權書」 ，而 「授權書如為未經認證之私證書，應經戶籍機關
        、警察機關、商會或當地村里辦公處，或中華民國駐外使領館或其他公務機
        關證明」、「授權書附有請求人之印鑑證明書者，與前項證明有同一效力」
        ，惟經調閱鈞  院六十八年度公字第二六九五號系爭房地買賣契約公證卷宗
        ，全卷連面底目錄計七頁，其中並無印鑑證明書附卷，該公證書之作成明顯
        有瑕疵，並無法產生私文書推定真正之效果，故反訴原告既未曾授權辦理公
        證，該次公證顯然無法產生推定本件兩造成立買賣契約之效果。
    七、按反訴被告又謂：反訴原告因與反訴被告同居生子，故有概括授權云云，惟
        正因兩造當時係同居生活在一起，始給予被告有私下偷偷過戶之可趁之機，
        反訴被告所謂之概括授權說法，實無任何證據可證明—
  （一）按同居生子與有無授權係兩回事，自不得以兩造曾同居生子即謂反訴被告有
        概括授權之事實。更何況，即使係有婚姻關係存在之夫妻，依民法第一千零
        零三條第一項規定，亦僅於日常家務互為代理人，而本件房屋過戶已逾越日
        常家務之範疇，且兩造亦非法律上之夫妻，為法律行為時更應得反訴原告之
        授權始可為之，非可當然因有同居關係即推定有概括授權之事實。
  （二）按是否有授權應取決反訴原告對於該單一事件是否確實曾有授權之意思表示
        ，蓋授權某人處理某事，其意本即針對特定事件而為授權，非可因此即推斷
        該人對所有事情皆有「概括授權」，此乃當然之道理，故反訴被告舉民國七
        十年六月十五日所簽訂之「建造共同壁契約上」，反訴原告未簽名僅蓋章，
        而謂反訴原告有概括授權，實屬混淆視聽之說詞，蓋即使如反訴被告所言之
        反訴原告曾就該事件委託伊，亦不代表反訴被告即可就反訴原告之所有事務
        皆取得「概括授權」，更何況該建造共同壁契約係由反訴原告親自洽談，僅
        係由代書寫成該契約，故包括契約內容及當事事人之所有簽名皆係代書之筆
        跡，並非反訴原告如何授權反訴被告辦理。
  （三）又查，反訴被告提出永聖公司之存摺、送金簿存根、勘察記錄、申請書及反
        訴原告之彰銀印鑑卡，辯稱：曾獲得反訴原告之概括授權云云。惟查，就特
        定事項授權非謂被授權人即取得概括授權已如前述，且查，反訴原告出國十
        餘年，反訴被告操控永聖公司而持有該公司之存摺乃當然之事，而反訴被告
        在永聖公司工作，其依反訴原告指示，辦理永聖公司事務，由其填載永聖公
        司送金簿存根或申請書等，亦事屬當然，此猶如公司會計依董事長指示辦理
        事務，非當然謂公司會計即取得公司與董事長個人所有事務之授權，乃相同
        之道理，反訴原告以此謂反訴被告概括授權，實屬無稽；更何況，本件係屬
        反訴原告乙○○私人之財產，亦與永聖公司無涉。又股東印鑑卡，係在留存
        印鑑供公司核對，故重要係在印鑑，其上資料之填載本即可由他人代筆，反
        訴被告提出之股東印鑑卡上股東姓名欄係屬資料填寫，並非發生任何法律效
        果之簽名，反訴被告以此謂反訴原告曾概括授權，實屬荒謬。
    八、按以系爭房屋向台灣銀行貸款乙事，反訴原告並不知情，此由該借款書上並
        無反訴原告之簽名即可得證。且查，反訴被告業已承認台灣銀行貸款資料「
        乙○○」簽名係因所寫，而銀行人員孫德賢八十八年三月三十一日曾到庭證
        稱：「．．對保本人到場，簽名要本人簽名．．．」、「（在你經驗中有無
        本人在場，但由別人代簽？）只有不識字的外，有本人在場，即要求由本人
        簽名對保」、「．．銀行對保我應不會同意要求別人代簽，這違背我們貸款
        的職責，一般的話要本人簽名」等語，顯然對保時反訴原告並不在場，始會
        由反訴被告簽下乙○○名字。按反訴被告假借反訴原告之名義對外為法律行
        為，至為明顯。
    九、按系爭房地反訴原告原與反訴被告共有，於民國六十八年間遭反訴被告以補
        發書狀之方式，未經反訴原告同意私下過戶至其名下，故該次之所有權移轉
        登記乃有無效之原因，並侵奪妨害反訴原告之所有權；且查，反訴被告雖為
        系爭房地之共有人之一，惟共有人之共有權倘為他共有人所否認或侵奪時，
        自得對之提起回復之訴（最高法院三十一年九月二十二日民刑事庭會議決議
        參照），故反訴原告自得依民法第一百一十三條規定請求反訴被告回復原狀
        ，及依民法第七百六十七條規定，請求排除妨害。又反訴原告既為共有人之
        一，其居住於系爭房地並非無權占有，反訴被告請求反訴原告遷讓房屋及給
        付相當於租金之損害，並無理由。
  、證據：（以下均影本）
    一、系爭房屋建築改良物及土地登記簿各一份。
    二、系爭房屋建築改良物及土地所有權狀各一份。
    三、系爭房屋第一次買賣所有權移轉契約書一份。
    四、系爭房屋第二次買賣所有權移轉契約書一份。
    五、甲○○於六十八年五月二十九日代乙○○申請印鑑證明編號冊一份。
    六、授權書一份。
    七、本院六十八年度公字第二六九五號房屋買賣契約公證卷宗一冊。
    八、定期質押放款借據一份。
    九、取款憑條一份。
    十、原告偽刻印章之印文一份。
    十一、鍾國卿之授權書一份。
    十二、基隆市○○路四七之三號建築改良物及土地登記簿各一份。
    十三、基隆市政府工務局建造執照一份。
    十四、基隆市○○路四七之三號不動產買賣契約書一份。
    理    由
壹、程序部分：
  一、按反訴之標的，如專屬他法院管轄，或與本訴之標的及其防禦方法不相牽連者
      ，不得提起，又反訴非與本訴得行同種之訴訟程序者，不得提起，又當事人意
      圖延滯訴訟而提起反訴者，法院得駁回之，民事訴訟法第二百六十條第一、二
      、三項固有明文。查本件原告本於對系爭土地、房屋所有權全部之法律關係訴
      請排除侵害而判令被告遷讓交還系爭土地、房屋及給付損害金，被告則具狀提
      起反訴，主張系爭土地、房屋所有權應有部分八分之一、二分之一本屬被告所
      有，被告始終未將系爭土地、房屋所有權應有部分八分之一、二分之一基於買
      賣原因移轉所有權登記與原告，而認本件移轉登記有無效之原因，本於對系爭
      土地、房屋所有權之作用，請求原告人回復原狀而塗銷系爭土地、房屋所有權
      移轉登記。核本件反訴標的之法律關係係屬本訴標的之法律關係之先決問題，
      互為表裡，為民事訴訟法第二百六十條第一項所謂反訴標的與本訴標的互相牽
      連之一種，亦顯非意圖延滯訴訟，自非不得提起反訴；又因訴之變更、追加或
      提起反訴，致其訴之全部或一部，不屬第四百二十七條第一項及第二項之範圍
      者，除當事人合意繼續適用簡易程序外，法院應以裁定改用通常訴訟程序，並
      由原法官繼續審理，民事訴訟法第四百三十五條第一項定有明文，查本件本訴
      部分依其訴訟標的價額係屬應適用簡易程序，而本件反訴部分依其訴訟標的價
      額係屬應適用通常訴訟程序，本院已於八十八年四月三十日依法裁定本件改依
      通常訴訟程序繼續審理，亦無所謂本訴與反訴不屬同種訴訟序之可言，是被告
      以本件反訴與本訴訴訟標的不同，亦無相牽連關係，且非行同種訴訟程序，依
      法自不得提起云云，自屬無據，合先敘明。
貳、本訴部分：
  一、本件原告起訴主張：系爭房屋原係原告與被告共有，應有部分各為二分之一，
      嗣被告於民國六十八年七月十一日將系爭房屋所有權應有部分二分之一出賣與
      原告，而由原告承受被告原向台灣銀行基隆分行之貸款，因而系爭房屋所有權
      全部均屬原告所有，惟被告自八十七年二月起無權占用系爭房屋，經催討未果
      ，為此本於所有權之法律關係，訴請被告遷讓交還系爭房屋，及自八十七年三
      月一日起至交還系爭房屋之日止按月八千零一元計算之損害金等情。被告則以
      ：系爭土地、房屋原係原告向原始起造人黃健次購買，並登記為原告與被告共
      有，應有部分分別各為八分之一、二分之一，詎被告利用與原告同居之便，於
      熟悉被告家中事務後，於六十八年七月五日向地政機關以系爭土地、房屋所有
      權狀遺失為由申請補發所有權狀，並向戶政機關申請被告之印鑑證明，而偽造
      系爭土地、房屋買賣所有權移轉契約書、授權書，利用不知情之代書持向地政
      機關將原屬被告所有之系爭土地、房屋所有權分別為應有部分八分之一、二分
      之一移轉登記與原告所有，因系爭土地、房屋之所有權應有部分移轉登記有無
      效之原因，系爭房屋所有權全部均非尚屬原告所有，原告訴請被告交還系爭房
      屋及損害金，即無理由等情資為抗辯。
  二、系爭土地、房屋原係原告與被告共有，其所有權應有部分別各為八分之一、二
      分之一，此為兩造所不爭執，並有土地及建物登記薄謄本在卷可稽，原告主張
      嗣後被告又將被告所有系爭土地、房屋所有權應有部分八分之一、二分之一以
      買賣為原因移轉登記與原告，原告為系爭房屋所有權人，被告竟無權占用系爭
      房屋，為此本於所有權之法律關係訴請被告返還系爭房屋及給付損害金，然此
      為被告所否認，且被告辯稱原告以遺失系爭土地、房屋所有權狀為由向地政機
      關申請補發所有權狀，並向戶政機關申請核發被告之印鑑證明，而偽造系爭土
      地、房屋買賣所有權移轉契約書、授權書等文書，將原屬被告所有系爭土地、
      房屋所有權應有部分八分之一、二分之一移轉登記與原告所有，因系爭土地、
      房屋移轉登記有無效之原因，被告就系爭土地、房屋仍有所有權應有部分八分
      之一、二分之一，原告自無權訴請被告返還系爭房屋與原告，及給付損害金與
      原告，是本案之爭點厥為原告將原屬被告所有系爭土地、房屋所有權應有部分
      八分之一、二分之一以買賣為原因而移轉登記與原告，是否確為真實？查：
      (一)、原告主張係系爭房屋所有權人因而依據民法第七百六十七條之規定訴請
      被告返還系爭房屋及給付損害金，被告則否認原告係系爭房屋所有權人，而認
      為系爭房屋其仍有所有權應有部分二分之一，本件原告請求權基礎為所有權物
      上請求權，而所有權物上請求權之構成要件有二，其一為請求權人需為所有權
      人，其二為相對人需為無權占用，原告本於所有權物上請求權而有所請求，自
      應就其係系爭房屋之所有權人之事實負舉證責任。原告就此部分固提出系爭房
      屋建築改良物所有權狀、系爭房屋建物及土地登記簿謄本、系爭房屋第一次買
      賣授權書、系爭房屋第一次買賣契約書、戶籍謄本、本院七十年度公字第二三
      三二號公證卷宗節本、塗銷登記清冊、永聖營造有限公司登記事項卡、存摺節
      本、台灣銀行送金簿存根、勘察記錄、申請書、股東印鑑卡、永聖營造有限公
      司七十二年修正之公司章程、台灣銀行基隆分行永聖公司活期存款帳節本等件
      為證。觀諸原告所提出之系爭土地、房屋登記簿謄本，原告雖為系爭土地、房
      屋之登記名義人，形式上足以證明原告為系爭土地、房屋之所有權人，然被告
      以系爭土地、房屋之買賣均屬偽造而抗辯該登記有無效之原因，且對於系爭土
      地、房屋移轉登記之授權書、買賣所有權移轉契約書上之簽、章均否認其為真
      正，則原告仍應就登記有效之前提要件即登記原因之真實即系爭土地、房屋移
      轉登記之授權書、買賣所有權移轉契約書之真正負舉證責任，以證明原告確係
      系爭土地、房屋之真正所有權人。(二)、系爭土地、房屋係於六十七年十一月
      三十日以買賣為原因由前手黃健次向地政機關送件申請移轉系爭土地、房屋所
      有權登記與原告與被告各有系爭土地、房屋所有權應有部分八分之一、二分之
      一，而於六十八年一月四日完成登記；六十八年五月二十九日以遺失被告系爭
      土地、房屋應有部分之所有權狀為原因向地政機關送件申請補發被告系爭土地
      、房屋應有部分之所有權狀，而於六十八年七月五日補發；六十八年七月九日
      以買賣為原因由原告委託代書向地政機關送件申請移轉登記原屬被告所有系爭
      土地、房屋所有權應有部分八分之一、二分之一與原告所有，而於六十八年七
      月十一日完成登記，此有兩造不爭之系爭土地、房屋建築改良物登記簿謄本在
      卷可稽，而原告與被告於民國六十餘年間早已同居，並分別六十五年十一月七
      日、六十九年六月二十七日生下一女鍾培寧、一子鍾培強，當時兩造間之感情
      甚篤，此亦有戶籍謄本在卷可參，並為原告所自認，則被告倘有將系爭土地、
      房屋所有權均給與原告之意，本可將系爭土地、房屋所有權均登記為原告所有
      ，何需大費周章先於六十八年一月間將系爭土地、房屋登記為原告與被告共有
      ，旋於六十八年七月間再將被告就所有系爭土地、房屋所有權應有部分八分之
      一、二分之一移轉登記與原告所有，又被告始終陳稱其就系爭土地、房屋所有
      權應有部分二分之一之所有權狀並未遺失，現仍持於手中，不需辦理補發所有
      權狀，然原告於本院調查時卻自承係其原告向地政機關以遺失被告系爭土地、
      房屋之所有權狀為原因而申請補發被告系爭土地、房屋所有權狀之情，並迅於
      所有權狀補發後之數日，即委由代書辦理系爭土地、房屋被告部分所有權應有
      部分八分之一、二分之一之移轉登記，此實有違常理。(三)、系爭土地、房屋
      曾於六十八年三月一日向台灣銀行基隆分行設定本金最高限額三十六萬元之抵
      押權，此有系爭土地、房屋建築改良物登記簿謄本、定期質押放款借據在卷可
      稽，觀諸該登記簿謄本、定期質押永款借據，其上借款人即抵押權人雖有原告
      與被告二人，惟原告於本院調查時自承對保時被告在場，但係由原告代簽被告
      之姓名，且證人即負責系爭土地、房屋貸款、對保之台灣銀行基隆分行職員孫
      德賢到庭證稱：「．．對保本人到場，簽名要本人簽名．．．」、「（在你經
      驗中有無本人在場，但由別人代簽？）只有不識字的外，有本人在場，即要求
      由本人簽名對保」、「．．銀行對保我應不會同意要求別人代簽，這違背我們
      貸款的職責，一般的話要本人簽名」等語，證人孫德賢倘未依規定對保，當然
      違反銀行內規，其證言或有相當保留，或因時間長遠而難有正確之記憶，惟倘
      本件貸款對保係由被告親自簽名自無疑義，然倘如原告所述被告確係於對保時
      在場，被告又非不識字之人，證人孫德賢衡情自應要求被告親自簽名，況且被
      告既已在場要被告在契約書上簽名，實屬輕而易舉之事，何以不由被告親自簽
      名，而由原告代為簽名，顯然對保時被告並不在場，始由原告代簽被告姓名，
      衡情對保時被告應不在場，亦難認定被告知悉系土地、爭房屋貸款之事。況且
      本院向台灣銀行基隆分行函詢該筆借款之流向，據復以：有關甲○○及乙○○
      二人於民國六十八年三月間辦理之購屋抵押貸款新台幣三十六萬元一案，其貸
      款金額查係於民國六十八年三月三十日以現金方式撥付，茲檢奉收據影本一份
      ，此有該分行八十九年一月三十一日銀基營字第０五八一號字函及函附之短中
      長期擔保放款支出傳票一紙附卷可稽，而觀諸該短中長期擔保放款支出傳票所
      示該筆借款係存入帳號0000000000號帳戶，本院再向台灣銀行基隆
      分行函查該帳號帳戶之開戶資料及往來情形，據復以：承囑查告本分行長期擔
      保放款 (科目六一八）００一六九帳號，於民國六十八年間往來紀錄一案，經
      查該案於七十二年一月十九日償清貸款，且因年代久遠，明細帳均逾規定保存
      期限，已無資料可稽，此亦有該分行八十九年三月十六日銀基營字第一四二六
      號函在卷足憑，因而無法明瞭該筆借款之流向而原告於本院調查時自陳該筆貸
      款應該是由原告去領，被告應該沒有去領等語，另原告雖提出台灣銀行基隆分
      行活期存款帳影本一紙以證明該筆借款確係存入原告與被告共同經營之永聖營
      造有限公司，惟此為被告所否認，且該活期存款帳影本之來源為何，未據原告
      交待，其真實性實有疑義，然縱屬真實，依據台灣銀行基隆分行活期存款帳所
      示，永聖營造有限公司於六十八年三月三十日曾入帳三十六萬元，姑不論該三
      十六萬元之入帳是否為該筆貸款所撥入之金額，縱屬該筆貸款之金額，然誠如
      原告所述，原告不僅是永聖營造有限公司之股東，從民國六十四、六十五年間
      其便擔任該公司之經理，原告當時即掌管該公司財務事宜，此有原告提出之永
      聖營造有限公司登記事項卡、原告至今仍保有當時該公司的存摺三份可稽，足
      以證明當時永聖營造有限公司之財務確由原告負責，原告既負責該公司財務及
      保管存摺，則有無該筆三十六萬元之入帳，及該三十六萬元之使用情形原告知
      之甚詳，然被告既已充分授權原告處理該公司之財務事宜，被告是否知悉該筆
      入帳，及使用情形，亦有可疑，原告尚難以台灣銀行基隆分行活期存款帳據以
      證明被告知悉貸款之情，被告既不知貸款之情，則原告所稱之被告將被告所有
      系爭土地、房屋所有權應有部分八分之一、二分之一移轉登記與原告，而由原
      告承擔以系爭土地、房屋向台灣銀行基隆分行之貸款，即有疑義。(四)、辦理
      所有權移轉登記須備移轉人之印鑑證明，而印鑑證明除第一次申請須本人到場
      申請外，第二次即可由本人或本人委由他人代為申請，此為公眾周知之事實，
      而被告係於六十六年八月十一日第一次申請核發印鑑證明，嗣原告曾於六十八
      年五月二十九日代被告向基隆市仁愛區戶政事務所申請核發被告之印鑑證明，
      此有基隆市仁愛區戶政事務所八十九年六月十三日基仁戶字第二四七九號簡便
      行文表附印鑑卡、基隆市仁愛區戶政事務所印鑑登記證明編號冊各一件在卷可
      稽，而原告係於六十八年七月九日以買賣為原因由原告委託代書向地政機關送
      件申請將原屬被告所有系爭土地、房屋所有權應有部分八分之一、二分之一移
      轉登記與原告，足徵本件過戶手續所須之移轉人即被告之印鑑證明係由原告申
      請核發而非被告申請核發。(五)、證人即辦理系爭房屋本件移轉登記之代書高
      瑞筠於本院調查時結證稱：「當時是代為辦理，當時找我辦理系爭房屋持分二
      分之一之過戶買賣應該是甲○○打電話或是到我辦公室來要我代為辦理的，所
      有買賣過戶之資料均是甲○○提供的，乙○○後來出面過，應該是我去甲○○
      公司拿所有資料寫完後，拿去甲○○公司給甲○○確認後再拿去辦理，我當時
      是認為原告與被告夫妻關係，應是夫妻之間的移轉，就沒有多加過問，契約書
      、授權書之簽名蓋章是我交給甲○○，公證部分如果沒有印鑑證明，當事人必
      需親自到場，我辦公證時一定是有印鑑證明，否則必需是本人到場，否則不可
      能會辦公證，當時在辦公證時，應該是由我代理雙方辦理，因為有委託書就沒
      有當事人到場，所以應該是我代為辦理公證，過戶資料均是甲○○提供的，我
      沒有向乙○○拿過資料，我當初是至基隆市○○路原告甲○○公司拿資料，那
      是原告與被告的公司即永聖營造公司，我去送文時，我記得有遇過乙○○先生
      在場，每次辦理過戶買賣及其他委辦代書事務均是莊淑與我洽辦，我送文件去
      兩造公司時，鍾先生有時會在場，但我並不知道他知不知道過戶、買賣之事，
      我也不曾向他提過此事，另外在授權書上載明之授權時間、地點是由我填載」
      等語，而原告於本院調查時亦自陳過戶文件均由原告代被告簽名，本院復調閱
      本院公證卷宗其內確無被告之印鑑證明，並係由代書高瑞筠代理兩造申請公證
      ，且被告否認公證授權書上之簽名係被告親自簽名，其上之印文被告無法確定
      是否被告之印鑑章所蓋之印文，因此系爭房屋之過戶手續完全由原告委託代書
      高瑞筠辦理，所有過戶所必備文件、資料均由原告提供與代書高瑞筠，亦即系
      爭房屋之過戶手續均由原告與代書高瑞筠接洽，被告完全未介入其中，甚且代
      書親至原告與被告之營業處所聯繫辦理過戶之細節，而原告與被告均在現場，
      倘本件確係被告同意將系爭土地、房屋所有權應有部分八分之一、二分之一移
      轉登記與原告，被告縱未親自辦理而全權交與原告代為辦理，衡情原告於代書
      已至營業處所且被告在場之場合，應即向被告介紹代辦之代書及代辦之過程、
      始末，甚或委請被告在相關文件上簽名，然本件過戶手續之所有文件均無被告
      之親自簽名，原均由原告代被告簽名，原告似完全將被告摒除在外，而完全由
      原告主導本件過戶手續，其與常情亦有所悖離。(六)、辦理本件系爭土地、房
      屋過戶手續所需之文件諸如買賣所有權移轉契約書、授權書上之簽名，被告均
      否認為其所簽，而係由原告擅自簽寫，至其上之印文，因均係影印本無從證明
      係原告仿被告之印鑑章而自行盜刻，或盜用被告之印鑑章，然原告與被告係同
      居關係，且原告自承原告與被告共同經營之永聖營造有限公司之財務均由其處
      理，則原告要取得被告之印鑑章並非難事，然被告既已同意將系爭土地、房屋
      所有權應有部分八分之一、二分之一移轉登記與原告，原告何以均未要求被告
      在相關過戶之諸多文件上簽名，卻由原告代為簽名、主導，亦啟人疑竇。(七)
      、證人即系爭房屋前手、原始起造人黃健次於本院調查時結證稱：「系爭房屋
      是賣給甲○○及乙○○二人，登記時是登記給他二人各持分二分之一，賣多少
      錢我忘了，當時他們二人是一起出面買的，至代書辦理登記時也是二人一起前
      去，至於為何房子後來會全部登記在甲○○名下我不清楚，當時是去簡正吉代
      代書事務所辦理登記的，當時負責辦理過戶登記之人是陳秀蘭小姐，有無貸款
      我也不清楚」、「去代書辦理手續時是他二人聯名的，買賣價金是他二人均有
      一起拿支票來給付，是何人出資我不清楚」等語，參照被告於向前手黃健次購
      買系爭房屋時均親自參與，顯然被告亦係一謹慎之人，何以於本次過戶時卻漠
      不關心，均完全放任由原告自理，此亦違常情。(八)、本院函請基隆市信義地
      政事務所檢附系爭房屋於六十八年七月五日申請補發所有權狀及於六十八年七
      月十一日申請所有權移轉登記與甲○○之申請資料文件影本，據復以：「查以
      上兩案均已逾十五年之保存期限，登記申請書及其附件均已銷毀，無法提供」
      等語，此有該所八十七年七月九日(八七)基信地所一字第三五八０號函一紙在
      卷可稽。(九)、縱原告與被告係同居關係而屬事實上之夫妻，然原告將被告就
      系爭土地、房屋所有權應有部分八分之一、二分之一移轉登記與原告一節，已
      逾越日常家務相互代理之範圍，且本件過戶事宜係屬一具體之事務，且為被告
      個人之財產，而與永聖營造有限公司無涉，縱原告所述被告就永聖營造有限公
      司之營業事項或其他事項均概括委由原告處理，亦難認本件過戶事宜係在概括
      授權之範圍，另原告無法舉證被告就本件過戶確曾為具體之授權，難認原告已
      得被告之同意而將被告就系爭土地、房屋所有權應有部分八分之一、二分之一
      移轉登記與原告。綜上，系爭土地、房屋由原為原告與被告共有，嗣移轉所有
      權登記為原告所有，其間僅短短數月，倘被告自始即有將系爭土地、房屋歸諸
      原告之意，於起初登記時即可為之而須於短短數月內為此改變，且系爭土地、
      房屋之貸款、對保事宜，亦無從證明被告均已知悉，又被告從未遺失系爭土地
      、房屋之所有權狀，而原告卻以遺失為由向地政機關申請補發，並即委託代書
      高瑞筠代辦系爭系爭土地、房屋之移轉所有權登記，且辦理系爭土地、房屋之
      印鑑證明係由原告向戶政機關申請，授權書、買賣所有權移轉契約書亦係原告
      與代書間相互授受，代書從未與被告有任何接觸，又其上之簽名均由原告代被
      告簽名，印文是否真實，被告亦有所爭執，被告在系爭土地、房屋之過戶過程
      中完全未參與、介入，是依原告所提出之證據實難認定被告同意將系爭土地、
      房屋移轉登記與原告，此外原告復無法舉證以證明系爭土地、房屋之授權書、
      買賣所有權移轉契約書係屬真正，足見被告並未同意將系爭土地、房屋移轉登
      記與原告，被告之抗辯即為可採。
  三、本件原告未經被告同意而擅自將被告所有
      系爭土地、房屋應有部分八分之一、
      二分之一移轉登記與原告所有，其登記有無效之原因，因此原告就系爭土地、
      房屋係與被告共有，分別各有應有部分八分之一、二分之一而非全部。且按各
      共有人對於第三人，得就共有物之全部，為本於所有權之請求，但回復共有物
      之請求，僅得為共有人全體之利益為之，民法第八百二十一條定有明文，又各
      共有人對於無權占有或侵奪其共有物者，請求返還共有物之訴，依民法第八百
      二十一條但書之規定，應求為命被告向共有人全體返還共有物之判決，其請求
      向自己返還者，應將其訴駁回(最高法院三十七年上字第六七○三號判例參照)
      。系爭房屋既為原告與被告共有，則姑不論被告是否占有系爭房屋，原告請求
      被告返還系爭房屋及損害金與原告，依前開規定及判例意旨所示，原告應請求
      被告返還系爭房屋及損害金與共有人全體，其求為返還與原告個人，即無理由
      ，應予駁回。
  四、原告受敗訴判決，其假執行之聲請即失所依據，應併予駁回。
  五、至兩造其餘攻擊或防禦方法及未經援用之證據，經本院斟酌後，認為均不足以
      影響本判決之結果，自無逐一詳予論駁之必要，併此敘明。
參、反訴部分：
  一、反訴原告主張反訴原告於民國六十七年間向原始起造人黃健次購買系爭土地、
      房屋，並登記為反訴原告與反訴被告共有，其所有權應有部分分別各為八分之
      一、二分之一，詎反訴被告利用與反訴原告同居之便，於熟悉反訴原告家中事
      務後，於六十八年七月五日向地政機關以被告系爭土地、房屋應有部分之所有
      權狀遺失為由申請補發所有權狀，並擅自以反訴原告名義代向戶政機關申請被
      告之印鑑證明，並偽造系爭土地、房屋買賣所有權移轉契約書，利用不知情之
      代書持向地政機關辦理系爭土地、房屋所有權應有部分八分之一、二分之一移
      轉登記為反訴被告所有，因系爭土地、房屋移轉登記有無效之原因，反訴原告
      就系爭土地、房屋所有權應有部分八分之一、二分之一乃為真正權利人，為此
      本於民法第七百六十七條之規定提起反訴請反訴被告應將前開所有權移轉登記
      予以塗銷等語，反訴被告則以反訴原告同意將其所有系爭土地、房屋所有權應
      有部分八分之一、二分之一移轉登記與反訴被告所有，而由反訴被告承擔系爭
      土地、房屋之向台灣銀行基隆分行之貸款，反訴原告原就系爭土地、房屋所有
      權應有部分八分之一、二分之一已屬反訴被告所有，反訴原告就系爭房屋已無
      任何權源，反訴原告基於所有權之法律關係訴請塗銷前開所有權移轉登記，實
      即無據等語資為抗辯。
  二、反訴原告並未同意將其所有系爭土地、房屋所有權應有部分八分之一、二分之
      一移轉登記與反訴被告所有，其理由已詳如前述，不再贅述。按土地法第四十
      三條所謂登記有絕對效力，係為保護因信賴登記取得土地權利之第三人而設，
      故登記原因無效或得撤銷時，在第三人未取得土地權利前，真正權利人對於登
      記名義人自仍得主張之(最高法院著有四十年度台上字第一八九二號判例可稽)
      。系爭土地、房屋所有權應有部分八分之一、二分之一移轉登記既未經反訴原
      告之同意而由反訴被告擅自為之，反訴原告並未同意將系爭土地、房屋所有權
      應有部分八分之一、二分之一移轉登記與反訴被告，則反訴被告擅自將反訴原
      告就系爭土地、房屋所有權應有部分八分之一、二分之一移轉登記與原告，而
      不法侵害反訴原告就系爭土地、房屋所有權應有部分八分之一、二分之一，其
      登記有無效之原因，則反訴原告本於系爭土地、房屋所有權應有部分八分之一
      、二分之一之真正所有權人之身分，依據民法第七百六十七條規定，訴請除去
      侵害而塗銷系爭土地、房屋所有權應有部分八分之一二分之一之移轉登記，即
      屬應予准許。
  三、按命債務人為一定之意思表示之判決確定或其他與確定判決有同一效力之執行
      名義成立者，視為自其確定或成立時，債務人已為意思表示，強制執行法第一
      百三十條第一項定有明文，因此本件反訴為屬反訴原告命反訴被告為一定意思
      表示之訴訟，於本件反訴判決確定即視為反訴被告已為意思表示，依其性質不
      適於假執行，因此反訴原告就勝訴部分聲請願供擔保請准宣告假執行，尚難照
      准，應予駁回。
肆、據上結論，本件原告之訴為無理由，反訴原告之反訴為有理由，並依民事訴訟法
    第七十八條，判決如主文。
中      華      民      國    八十九    年      七      月    二十一    日
~B臺灣基隆地方法院民事庭
~B        法  官  徐世禎
右為判決正本係照原本作成。
對於本件判決如有不服，應於收受送達後廿日內向本院提出上訴書狀，上訴於台灣高
等法院，並按他造當事人之人數附具繕本。
中      華      民      國    八十九    年      七      月    二十五    日
~B        書記官  劉珍珍


司法院資訊處製作；財團法人民間司法改革基金會備份。
